【裁判字號】    95,上,131
【裁判日期】    950509
【裁判案由】    清償借款
【裁判全文】
臺灣高等法院臺中分院民事判決           95年度上字第131號
上  訴  人  甲○○
上  訴  人  丙○○
前列二人共同
訴訟代理人  王世宗律師
前列二人共同
送達代收人  乙○○
被  上訴人  丁○○
訴訟代理人  陳建勛律師
複  代理人  陳瑾瑜律師
上列當事人間清償借款事件，上訴人對於中華民國94年12月14日
臺灣臺中地方法院 94年度重訴字第149號第一審判決提起上訴，
本院於95年4月25日言詞辯論終結，判決如下：
    主  文
上訴駁回。
第二審訴訟費用由上訴人負擔。
    事  實
一、被上訴人主張：訴外人光皇興業股份有限公司（下稱光皇公
    司）於民國（下同）80年邀同被上訴人及上訴人甲○○、丙
    ○○、原審被告何炎昌及訴外人陳美雪、王春欣等 6人為連
    帶保證人，向第一商業銀行沙鹿分行（下稱第一商銀沙鹿分
    行）借款，惟光皇公司清償期屆至無法償還，伊遂於85年11
    月15日為光皇公司代償新台幣（下同）1170萬9514元。嗣後
    光皇公司於85年11月29日辦理解散登記而消滅。伊為連帶保
    證人之一，已為主債務人光皇公司向債權人第一商銀沙鹿分
    行為清償，在清償限度內，第一商銀沙鹿分行對光皇公司之
    借款債權業已移轉與伊，移轉之範圍自包含借款債權之人的
    擔保，亦即上訴人等對伊仍負連帶清償之責。伊曾向上訴人
    請求，上訴人並無給付，且本票亦未兌現。伊並無拋棄本票
    債權之意，亦否認未提示本票。何況伊係依據民法第280條
    的代償關係請求，與本票債權非同一關係，消滅時效也應該
    以15年計算。上訴人主要係以渠等曾於85年11月5日就系爭
    代償債務提出400萬元本票，業已罹於票款之消滅時效，故
    認被上訴人有拋棄此項債權請求而失權之情事。惟上訴人提
    出之該400萬元本票，根本非基於分擔伊代償第一商銀沙鹿
    分行債務而來。縱認為上訴人主張之該400萬元本票，確實
    係渠等於事前為求分擔伊代償前揭債務，而簽發供作擔保之
    用。然查，該本票嗣後亦未兌現，此業經上訴人甲○○分別
    於原審94年8月19日及同年9月23日言詞辯論期日時明確自認
    在案，足徵系爭本票，伊確曾提示而未獲兌現付款。爰先位
    聲明依民法第749條修正前之規定及民法第295條之規定，本
    於債權之讓與，連同該債權之擔保及其他從屬之權利，請求
    上訴人應負連帶保證之責任。若認被上訴人與上訴人間無連
    帶保證關係，被上訴人亦得備位聲明依民法第748條修正前
    之規定及民法第281條之規定，本於保證人內部各自分擔之
    責，請求上訴人應將各自應分擔之部分給付被上訴人等語。
    並聲明：(一)先位聲明：上訴人應連帶給付被上訴人975萬792
    8元，及自支付命令繕本送達翌日起至清償日止，按年息百
    分之5計算之利息，並願供擔保請准宣告假執行。(二)備位聲
    明：上訴人應各給付被上訴人195萬1586元，及自85年11月
    15日起至清償日止，按年息百分之5計算之利息，並願供擔
    保請准宣告假執行。
二、上訴人則以：上訴人甲○○、丙○○對於被上訴人於85年11
    月15日代為清償光皇公司向第一商銀沙鹿分行之借款1170萬
    9514元均不爭執，惟渠2人均表示渠等應分擔之400萬元，於
    85年11月5日即簽發本票一紙交付被上訴人，被上訴人於原
    審亦不否認。當時被上訴人不就此本票請求，任其嗣後罹於
    時效消滅，乃拋棄此項債權請求權而失權。自不得再就同一
    債權，提起本件訴訟。原審未見於此，准其所請，容有未洽
    。從而，本件應視為默示同意拋棄此項債權請求而生失權。
    雖然法律關係不同，但就代償的400萬元是同一事實等語，
    資為抗辯。
三、原審判命上訴人甲○○、丙○○應各給付被上訴人195萬158
    6元，及自85年11月15日起至清償日止，按年息百分之5計算
    之利息，駁回被上訴人其餘部分之請求。被上訴人就其敗訴
    部分未聲明不服，上訴人則就其敗訴部分聲明不服，求為判
    決：(一)原判決命上訴人給付部分及該部分假執行之宣告暨訴
    訟費用之裁判均廢棄。(二)上開廢棄部分，被上訴人在第一審
    之訴及假執行之聲請均駁回。被上訴人則求為判決駁回上訴
    。
四、本件兩造對於訴外人陳美雪、王春欣、原審被告何炎昌與兩
    造等曾保證訴外人光皇公司對第一商銀行沙鹿分行之借款債
    務，因該公司未依約清償，由被上訴人於85年11月15日代償
    ，包括利息、違約金及訴訟費用在內，共計1170萬9514元之
    事實並不爭執，並有被上訴人提出之代償證明書影本一紙在
    卷可按，自堪信為真正。
五、被上訴人主張上訴人應負連帶清償之責，上訴人則以曾於85
    年11月5日就系爭代償債務提出400萬元本票，業已罹於票款
    之消滅時效，故認被上訴人有拋棄此項債權請求而失權之情
    事。惟遭被上訴人之否認。經查：
  (一)按數人保證同一債務者，除契約另有訂定外，應連帶負保證
    責任。次按連帶債務人中之一人，因清償致他債務人同免債
    務者，得向他債務人請求償還各自分擔之部分，並自免責時
    起之利息。係分別為民法第748條及民法第281條第1項所明
    定。又民法第280條規定，連帶債務人相互間，除法律另有
    規定外，應平均分擔義務。查兩造對於被上訴人與上訴人、
    原審被告何炎昌及訴外人陳美雪、王春欣等6人，為訴外人
    光皇公司與第一商銀沙鹿分行借款債務之連帶保證人一事均
    不爭執，上訴人甲○○、原審被告何炎昌雖辯稱連帶保證人
    間曾約定就保證債務，由被上訴人與上訴人甲○○、原審被
    告何炎昌等3人平均分擔，其餘保證人僅具名保證，但不負
    內部分擔云云，為被上訴人所否認，復未能舉證以實其說，
    所辯自無足採信。從而，本件被上訴人與上訴人甲○○、丙
    ○○、原審被告何炎昌及訴外人陳美雪、王春欣等連帶保證
    人相互間，就連帶保證債務應平均分擔義務，亦即各自負擔
    6分之1之清償義務，本件被上訴人於85年11月15日代為清償
    之保證債務為1170萬9514元，依6名連帶保證人相互間應平
    均分擔之義務，各自應分擔部分為195萬1586元，及自免責
    時起即被上訴人85年11月15日清償時起，至清償日止，按年
    息百分之5計算之利息。
  (二)然查，上訴人等主張曾於85年11月5日就系爭代償債務提出
    400萬元本票，且系爭本票之票款請求權業已罹於消滅時效
    ，故認被上訴人有拋棄此項債權請求而失權之情事。惟依當
    事人主張有利於己之事實者，就其事實有舉證之責任，民事
    訴訟法第277條前段定有明文。據此，觀諸被上訴人94年11
    月7日民事準備書狀(五)（見原審卷第209頁）備註欄第3欄中
    已詳為記載：被告（即上訴人）甲○○簽發400萬元本票．
    ．．係因原告（即被上訴人）貸予光皇公司1000萬元，光皇
    公司簽發支票為清償，然因光皇公司當時財務狀況不佳，多
    次換票兩造均知光皇公司無力償還，遂由被告（即上訴人）
    甲○○簽發面額400萬元之本票以代光皇公司清償等語。顯
    與上訴人在本院主張400萬元之本票，係上訴人為代償債務
    提出所簽發者不同。況且，上訴人主張之系爭本票，其簽發
    日期為85年11月5日，而本件被上訴人向第一商銀沙鹿分行
    代償債務之時間係遲至85年11月15日，即可證明系爭本票，
    實非被上訴人代償債務所簽發，蓋於上訴人簽發本票之際，
    被上訴人尚未向第一商銀沙鹿分行為代償行為，上訴人豈有
    在此之前即先行簽發本票供作分擔代償債務之用，核上訴人
    此項主張，明顯與經驗法則有違，自無足採。又縱認上訴人
    主張系爭本票，確係上訴人於事前為分擔被上訴人代償前揭
    債務，而簽發供擔保之用，惟該本票嗣後亦未兌現，以為上
    訴人所不爭，足證系爭票款仍未獲清償。再者上訴人所主張
    之票款債權，與本件被上訴人依民法第280條主張之分擔債
    務請求權，係屬不同請求權基礎，其消滅時效為15年，亦即
    被上訴人之請求權，並未罹於時效而消滅，更無上訴人所主
    張之拋棄權利之情形。上訴人主張被上訴人之請求權業已失
    權云云。於法無據，自無可採。從而，被上訴人主張上訴人
    甲○○、丙○○應各給付被上訴人195萬1586元，及自85年
    11月15日起至清償日止，按年息百分之5計算之利息，為有
    理由，應予准許。原判決為上訴人敗訴之判決，並為假執行
    之宣告，於法並無不合。上訴論旨求予廢棄改判，為無理由
    ，應予駁回。
六、據上論結：本件上訴為無理由，依民事訴訟法第449條第1項
    、第78條、第85條第1項前段，判決如主文。
中    華    民    國    95    年    5     月    9     日
                      民事第三庭審判長法  官  陳照德
                                      法  官  蔡王金全
                                      法  官  曾謀貴
以上正本係照原本作成。
如對本判決上訴，須於收受判決送達後二十日內向本院提出上訴
書狀，其未表明上訴理由者，應於提出上訴後二十日內向本院提
出上訴理由書 (須按他造人數附具繕本)。
上訴時應提出委任律師為訴訟代理人之委任狀。具有民事訴訟法
第四百六十六條之一第一項但書或第二項之情形為訴訟代理人者
，另應附具律師及格證書及釋明委任人與受任人有該條項所定關
係之釋明文書影本。
                                      書記官  李妍嬅
中    華    民    國    95    年    5     月    11    日
                                                      Ｈ


司法院資訊處製作；財團法人民間司法改革基金會備份。
